臺灣橋頭地方法院刑事判決　
110年度訴字第233號
公  訴  人  臺灣橋頭地方檢察署檢察官
被      告  潘佑軒



義務辯護人  林宗儀律師
被      告  謝尚珉



義務辯護人  王芊智律師
上列被告因強盜案件，經檢察官提起公訴（110年度偵字第287號
），本院判決如下：
    主  文
丁○○共同犯強制罪，累犯，處有期徒刑參月，如易科罰金，以新
臺幣壹仟元折算壹日。扣案附表編號1所示之物沒收；未扣案犯
罪所得新臺幣伍佰伍拾元沒收，於全部或一部不能沒收或不宜執
行沒收時，追徵其價額。
戊○○共同犯強制罪，累犯，處有期徒刑參月，如易科罰金，以新
臺幣壹仟元折算壹日。未扣案犯罪所得新臺幣伍佰伍拾元沒收，
於全部或一部不能沒收或不宜執行沒收時，追徵其價額。
    事  實
一、丁○○先前借款予丙○○，兩人相約於民國109年12月16日見面
    洽談清償事宜，丁○○乃邀戊○○於109年12月16日2時許駕駛車
    號000-0000號自小客車（下稱甲車）偕同前往高雄市三民區
    某豆漿店搭載丙○○，途經燕巢區鳳加路200之6號鳳雄營區後
    門處，因雙方爭執欠款數額以致丁○○心生不滿，遂與戊○○共
    同基於強制之犯意聯絡，由戊○○將甲車停妥自駕駛座下車進
    入後座先徒手毆打丙○○頭部，並恫稱：錢全部交出來等語，
    丁○○亦從副駕駛座下車進入後座徒手毆打丙○○（傷害部分均
    不另為公訴不受理，詳後述），以此強暴方式使丙○○交付現
    金新臺幣（下同）1,100元及附表編號1行動電話（下稱甲手
    機）而妨害其行使權利。嗣丙○○趁隙逃離現場並委託路人報
    警，經警調閱監視器循線於同年月22日持本院搜索票至戊○○
    居所（即鳳山區北隆街88巷6號2樓A5）執行搜索，及經丁○○
    同意搜索其租屋處（即苓雅區新光路21號16樓之6）當場扣
    得附表所示之物，始悉上情。
二、案經丙○○訴由高雄市政府警察局岡山分局報告臺灣橋頭地方
    檢察署檢察官偵查起訴。
    理  由
壹、證據能力部分
    本判決所引用屬於傳聞證據部分均已依法踐行調查證據程序
    ，且檢察官、被告丁○○、戊○○及其辯護人於本院審理時均明
    示同意有證據能力（本院卷第449頁），基於尊重當事人對
    於傳聞證據處分權及證據資料愈豐富愈有助於真實發現理念
    ，審酌該等證據作成時情況並無違法取證之瑕疵，且無顯不
    可信之情形，以之作為證據應屬適當，依刑事訴訟法第159
    條之5第1項規定均有證據能力。
貳、有罪部分　　
一、認定犯罪事實所憑證據及理由：
　　訊據被告2人就前揭事實欄所載時地以傷害手段取得現金1,1
    00元而涉犯強制罪均坦承不諱，惟稱：甲手機係丙○○自行掉
    落車上；辯護人則為其等辯稱：丁○○及戊○○動手係因丙○○欠
    錢不還才動手毆打，並非為了搶錢，兩人主觀上並無不法所
    有意圖等語。經查：
  ㈠丙○○前向丁○○借款而負有債務，兩人相約於109年12月16日見
    面洽談清償事宜，丁○○乃邀戊○○於同日2時許駕駛甲車偕同
    前往三民區搭載丙○○上車，途經鳳雄營區後門處因雙方爭執
    欠款數額，由戊○○將甲車停妥與丁○○先後下車進入後座徒手
    毆打丙○○頭部，迫使丙○○交出身上所攜現金，並於同日取得
    甲手機，嗣由警方於109年12月22日搜索查扣附表編號1所示
    之物等情，業據被告2人供承在卷（警卷第3頁、他卷第61、
    63、71、73頁、訴卷第378至379頁），核與丙○○審理證述情
    節相符（訴卷第454、458頁），並有義大醫院診斷證明書、
    監視器翻拍畫面（警卷第46、97至103頁）、本院109年度聲
    搜字第723號搜索票（警卷第43頁）及扣案甲手機為憑，上
    開事實堪認屬實。
　㈡被告2人固否認強取甲手機且所稱取走現金數額亦與丙○○指述
    不符，然細繹丙○○於警偵審一致證稱當下被打而受迫交出甲
    手機抵債等情（警卷第24頁、他卷第54頁、訴卷第458、466
    至468頁），且參諸警方查獲甲手機（即109年12月22日）相
    距被告2人所辯取得之時超過6日，而被告丁○○既明知甲手機
    為丙○○所有且有足夠時間返還，猶繼續持有及藏放住處，期
    間復未見有何返還之意，益徵丙○○指述甲手機係當下連同現
    金被迫交出抵債一節應堪採信。至丙○○雖於審理證稱交付現
    金4,000元抵債，然與其警偵指證交付現金數額前後不一，
    而此部分除丙○○指述外即無其他補強證據，自難逕為被告不
    利認定，是依被告丁○○供稱丙○○當時僅拿出1,100元，嗣由
    渠等平分等語（他卷第73、75頁），取款數額及事後犯罪所
    得分配均核與被告戊○○所陳情節（他卷第63頁）相當，依「
    罪證有疑利於被告」原則，本院乃認丙○○係現場交付現金1,
    100元及甲手機為當。
　㈢刑法第304條規定雖為「以強暴、脅迫使人行無義務之事或妨
    害人行使權利」，惟絕非指「有義務之事」即可以強暴、脅
    迫方式迫使人為之，正確理解是：不可用強暴脅迫方式強要
    他人去做或不做某件事，不論該他人是否有義務為該件事情
    。亦即本罪所欲保護法益是意志形成及行動自由，嚴格說即
    係保護人之意志形成不受不當或過度干擾。又因本條屬「開
    放性構成要件」規定，參考德國刑法第240條第2項規定「當
    強暴之行使或惡害之威脅對於其所企求之目的應視為可非難
    時，該行為違法」，法院於個案判斷行為人是否違法，必須
    以「手段、目的關係的社會可非難性」加以整體考量，並非
    手段或目的其一合法，或其內在關聯性合法，該行為即合法
    ，因此，違法性之判斷應就強暴、脅迫等手段與強制目的兩
    者之關聯上是否具可非難性，亦即就社會倫理價值判斷上可
    責難者，始具違法性。查被告丁○○與丙○○彼此有債權債務關
    係，已如前述，則被告丁○○以債權人身分偕同被告戊○○出面
    要求丙○○返還欠款，目的固屬合法，惟債權債務糾紛本應尋
    求合法處理管道，然被告2人逕以上述強暴方式迫使丙○○交
    出財物（即1,100元及甲手機），本件復未見有何急迫、不
    及受法院或其他有關機關協助而須自力救濟之情狀，是被告
    丁○○於該債權數額尚有爭執之際，偕同被告戊○○以強暴手段
    強行取走丙○○所有財物，已妨害丙○○自由行事之意志，且其
    手段與目的間關聯性，依社會觀念上已達難以容忍而具可非
    難性之程度，從而被告2人所為構成強制罪，足堪認定。　
    　
  ㈣刑法上之強盜罪，須意圖為自己或第三人不法所有而取他人
    之物，為其成立要件，故若欠缺此主觀意圖，即不構成強盜
    罪責；而行為人主觀上是否具備不法所有之意圖，乃隱藏於
    其內部意思，自當審酌外在顯現之客觀事實，及其與被害人
    彼此間平常金錢往來關係，觀察取得所有緣由、目的及其本
    身認知之關聯性，佐以行為人或被害人於事前、事後動作與
    處置等情況證據，綜合考量以判斷行為人主觀上究竟有無不
    法所有意圖。起訴意旨雖以被告2人施強暴手段至使丙○○不
    能抗拒而擅取上述財物，認此舉涉犯強盜取財罪云云，無非
    係以丙○○警偵指述為論據，惟丙○○已於審理自承向丁○○借款
    未還才相約見面，警偵陳述彼此無債務關係乃因被打記恨而
    亂講，當時係作偽證等語明確（訴卷第451、454、458頁）
    ，參諸丙○○本案遭被告2人毆傷，尚無為袒護渠等而自承偽
    證罪責之理，可見丙○○其後審理中證述應值採信；又觀被告
    丁○○索還金額與丙○○前揭交付金額相去不遠（訴卷第453頁
    ），佐以被告戊○○供稱其向丁○○提議若丙○○欠錢不還就約出
    來打一打等情（他卷第61、67頁），核與被告丁○○陳稱與戊○○約好若丙○○態度惡劣、仍不還錢，就要予以毆打等語（訴
    卷第383頁）相符，足見被告2人主觀上確係基於實現借款債
    權之目的對丙○○施暴，縱雙方當時對欠款數額尚有爭議，仍
    難遽認有不法所有意圖可言，此外卷內復無其他積極證據足
    認被告2人強取前開財物時果有不法所有意圖，依上開說明
    ，起訴書認本案構成強盜罪，尚有未合。
　㈤綜上所述，本案事證明確，被告2人前開強制犯行洵堪認定，
    應依法論科。
二、論罪科刑：   
  ㈠核被告2人所為均係犯刑法第304條第1項強制罪。起訴意旨固
    認係犯刑法第328條第1項強盜取財罪，然渠等主觀上欠缺不
    法所有意圖而不成立強盜罪，已如前述，惟基本社會事實既
    屬同一，爰依刑事訴訟法第300條規定，變更起訴法條而為
    審判。被告2人就上開犯行彼此間有犯意聯絡及行為分擔，
    為共同正犯。　
　㈡被告丁○○前因妨害性自主、槍砲等案件經臺灣高雄地方法院
    （下稱高雄地院）105年度侵訴字第12號、105年度訴字第19
    號判決各處有期徒刑3年6月、1年（嗣經同院裁定應執行有
    期徒刑4年）確定，於109年4月1日縮短刑期假釋出監且同年
    10月9日保護管束期滿未經撤銷視為執行完畢；被告戊○○前
    因毒品危害防制條例案件分別經高雄地院105年度簡字第456
    3號、105年度簡字第4564號、105年度審易字第2553號、106
    年度簡字第1001號、106年度簡字第323號判決有罪確定且經
    裁定應執行有期徒刑2年（下稱甲案）；又因施用毒品案件
    經高雄地院106度審易字第1297號、107年度簡字第3400號判
    決確定，復經裁定應執行有期徒刑1年1月（下稱乙案），甲
    、乙二案接續執行於108年6月27日縮短刑期假釋出監，且10
    9年6月4日保護管束期滿未經撤銷視為執行完畢等情，有渠
    等臺灣高等法院被告前案紀錄表在卷可查（訴卷第21至51頁
    )，是被告2人前受有期徒刑執行完畢後，5年內故意再犯本
    案有期徒刑以上之罪，均為累犯，然考量渠等本次強制犯行
    與前案所犯各罪彼此罪質不同，態樣亦有差異，尚無證據足
    以證明就本案有何特別惡性，若僅因本案係前案執行完畢後
    5年內所犯即逕行加重最低本刑，顯不符罪刑相當原則（司
    法院釋字第775號解釋意旨參照），是渠等所犯本案之罪尚
    無加重其刑之必要。
　㈢審酌被告2人不思以正當方式索討債務，任意以毆打方式妨害
    他人行使權利，實缺乏法治觀念而不足取；惟念犯後終知坦
    承犯行，並與丙○○和解並獲原諒，有和解書及撤回告訴狀為
    憑（訴卷第419、481頁），犯後態度尚可；兼衡被告丁○○自
    稱高中肄業、現從事服務業、與母親同住並需扶養中風祖母
    ：被告戊○○自稱高中肄業、入監前在自家洗衣店幫忙及與父
    母胞姐同住（訴卷第474頁）暨丙○○對刑度之意見（訴卷第4
    76頁）等一切情狀，爰分別量處如主文所示之刑，並均諭知
    易科罰金折算標準。
三、沒收部分：
　  被告2人違反丙○○意願強取甲手機（扣案）及現金1,100元（
    未扣案）抵償債務，縱因無不法所有意圖而不成立強盜犯行
    ，然上開物品仍屬渠等實施強制罪之犯罪所得（即以非法方
    式取得財物），再參酌渠等自承平分現金及由丁○○拿走甲手
    機等情（他卷第63、65、75頁），應依刑法第38條之1第1項
    前段規定在被告丁○○罪刑項下宣告沒收甲手機，另依同法第
    38條之1第1項前段、第3項規定在被告2人罪刑項下分別宣告
    沒收550元（計算式：1,100元÷2＝550元），並於全部或一部
    不能沒收或不宜執行沒收時，追徵其價額。至扣案附表編號
    2至4之物雖各係被告2人所有，但無從證明與本案犯行有關
    ，均不予諭知沒收。
參、不另為公訴不受理部分
一、告訴乃論之罪，告訴人之告訴，祇須指明所告訴之犯罪事實
    及表示希望訴追之意思，即為已足。其所訴之罪名是否正確
    或無遺漏，在所不問（最高法院73年台上字第5222號判例要
    旨、90年台上字第7205號判決參照）。起訴書雖依強盜罪對
    被告2人提起公訴，然丙○○於偵查中即已表示提起傷害告訴
    （他卷第55頁），且其指述亦足特定係對109年12月16日在
    車內遭被告2人徒手毆打之事實表示訴追，依前揭說明已屬
    合法告訴，合先敘明。
二、又告訴乃論之罪，告訴人於第一審辯論終結前，得撤回其告
    訴；告訴經撤回者，法院應諭知不受理之判決，刑事訴訟法
    第238條第1項、第303條第3款分別定有明文。被告2人除前
    開認定強制罪有罪部分外，依起訴書事實欄所載渠等於同一
    時地徒手毆打告訴人成傷部分，原另涉犯刑法第277條第1項
    普通傷害罪嫌。惟丙○○於審判中已當庭表示撤回告訴，有卷
    附撤回告訴狀可查（訴卷第481頁），故被告2人上開所涉傷
    害犯行依同法第287條前段規定既因丙○○撤回告訴而欠缺訴
    追條件，又此傷害犯行與前開強制行為業經檢察官認應合併
    評價成立單一強盜罪憑以起訴，爰不另為不受理之諭知，併
    予敘明。　　
據上論斷，應依刑事訴訟法第299條第1項前段、第300條，判決
如主文。
本案經檢察官甲○○提起公訴，檢察官乙○○到庭執行職務。
中　　華　　民　　國　 111　　年　　 7　　月　　7 　　日
　　　　　　　　　刑事第六庭    審判長法　官  陳明呈

                                      法  官  方佳蓮

                                      法  官  陳奕帆

以上正本證明與原本無異。
如不服本判決應於收受送達後20日內向本院提出上訴書狀，並應
敘述具體理由；如未敘述上訴理由者，應於上訴期間屆滿後20日
內向本院補提理由書（均須按他造當事人之人數附繕本）「切勿
逕送上級法院」。
中　　華　　民　　國　　111 　年　　7 　　月　　11　　日
　　　　　　　　　　　　　　　　　    書記官   陳又甄
附錄本案論罪科刑法條：
中華民國刑法第304條
以強暴、脅迫使人行無義務之事或妨害人行使權利者，處3年以
下有期徒刑、拘役或9千元以下罰金。
前項之未遂犯罰之。

附表：
編號 扣案物品及數量 備註 沒收與否 1 三星牌行動電話1支 無SIM卡，鏡面及背面破損 本案犯罪所得，應予沒收 2 iPhone 6S行動電話1支 IMEI：FVMSJ0T1GRYC 丁○○所有，但與本案無關，不予沒收 3 iPhone 6S PLUS行動電話1支 門號：0000000000號，IMEI：F2LWQABZHFM4 戊○○所有，但與本案無關，不予沒收 4 三星牌行動電話1支 門號：0000000000號，IMEI：R58K91027KW 同上 

卷證目錄對照表
岡山分局市警岡分偵字第10977418400號，稱警卷； 橋頭地檢署109年度他字第3919號卷，稱他卷； 橋頭地檢署110年度偵字第287號卷，稱偵卷； 本院110年度訴字第233號卷，稱訴卷。